臺灣臺北地方法院民事判決　　　　　　　96年度訴字第5269號
原　　　告　　福田坊有限公司
法定代理人　　乙○○
訴訟代理人　　鐘耀盛律師
被　　　告　　統一超商股份有限公司
法定代理人　　高清愿
訴訟代理人　　丙○○
上列當事人間返還擔保金事件，本院於民國96年10月4日言詞辯
論終結，判決如下：
    主      文
原告之訴駁回。
訴訟費用由原告負擔。
    事實及理由
壹、實體方面：
一、原告聲明：被告應返還原告新臺幣（下同）600,000元及自
    民國91年1月起至清償日止按彰化銀行2年期定期存款利率計
    算之利息。並陳述：原告於民國90年12月27日與被告簽訂委
    託經營契約，依該契約第4條第2款之規定：乙方（即原告）
    應於本契約簽訂之日起提供甲方（即被告）認可之履約擔保
    ：提供現金新臺幣陸拾萬元。及同條第3款規定：乙方如以
    現金提供擔保時，自提供擔保之日起甲方同意以彰化銀行2
    年期定期存款利率計息。嗣於95年12月31日原告與被告契約
    屆期，依上開契約第24條、同條第1項第3款及同條第1項第4
    款之規定，於原告將店面交還予被告後，被告應自移交或結
    束處理日起90天內，將財務報表交付乙方，並於被告將財務
    報表交付予乙方時，一方應給付他方之款項應於交付日起10
    日內一次付清（現金或即期支票）予他方，惟被告迄未將擔
    保金返還予原告。又依加盟契約第11條第3款之規定，每日
    依規定匯回營業金額予甲方，如乙方未依規定匯回，每遲延
    一日（不含例假日）需付甲方新臺幣300元之罰款，並得視
    為乙方之重大違規。據此，則原告縱有被告所稱挪用門市週
    轉金2次之情形，依前開加盟契約條款之規定，亦僅需給付
    遲延一日新臺幣300元之罰款，然而被告於未進行清算罰款
    金額情況下，逕以「希望依加盟契約規定解約」轉換成加盟
    契約第11條第3款中之「並得視為乙方之重大違規」，惟該
    定型化加盟契約顯有違反公平原則，又被告所派遣之黃姓區
    域經理及法務人員到場點交時，原告唯恐遭被告控訴違約且
    未免無法點交，遂完全依據黃姓經理當場之口述內容書寫解
    約聲明書，是前開解約聲明書實係遭被告黃姓經理脅迫所為
    ，為此，請求判決如聲明所述等語。
二、被告聲明：原告之訴駁回。並陳述：原告於90年12月27日與
    被告簽訂加盟契約，受託經營被告所有，位於臺北市○○○
    路○段303巷5號之南京門市，然而，因原告於93年8月間曾有
    嚴重違反加盟契約約定之情事，經被告發覺後，原告始向被
    告提出，同意以賠償懲罰性違約金600,000元並以原告所繳
    交之履約擔保金抵充之方式，合意於93年8月18日簽訂終止
    契約協議書，提前終止前揭加盟契約，因此，被告與原告間
    並無履約擔保金600,000元之債權存在等語。
三、兩造不爭執之事實：
    （一）兩造於90年12月27日簽立委託經營契約，原告依該契
          約第4條第2款規定給予被告履約保證金60萬元。
    （二）原告於93年8月17日簽立解約聲明書，兩造並於93年
          8月18日簽立協議書。
四、得心證之理由：
    原告主張兩造於90年12月27日簽立委託經營契約，原告依約
    給予被告履約保證金60萬元之事實，業據原告提出委託經營
    契約為證（見本院卷第4頁至第30頁），復為被告所不爭執
    ，堪信為真正。惟原告請求被告返還履約保證金一節則為被
    告所否認，並以前揭情詞置辯。經查：
    （一）被告辯稱兩造加盟契約已合意於93年8月18日終止，
          原告同意賠償被告60萬元違約金，並以履約保證金支
          付等情，有被告提出之解約聲明書、協議書附卷可參
          （見本院卷第43頁至第45頁），原告對上開文書真正
          並不爭執，雖主張上開文書之書寫及簽訂係遭被告黃
          姓經理脅迫所為云云，惟按因被詐術或被脅迫而為意
          思表示者，表意人得撤銷其意思表示，但應於發見詐
          術或脅迫終止後，1年內為之，民法第93條定有明文
          。上開解約聲明書、協議書係於93年8月17、18日簽
          立，若原告主張該終止契約及同意給付60萬元之意思
          表示係受脅迫，至遲應於94年8月18日前撤銷該意思
          表示，惟原告迄今均未撤銷該意思表示，則上開協議
          書仍屬有效，自有拘束兩造之效力。
    （二）況原告主張受脅迫始簽立上開解約聲明書及協議書，
          雖舉證人甲○○即原告之配偶證稱被告區經理黃美玲
          口述叫原告書寫解約聲明書，並說如果原告不寫的話
          就要告我們違約等語為據（見本院96年10月4日言詞
          辯論筆錄第2頁、第3項），然按民法第92條第1項所
          謂因被脅迫而為意思表示，係指因相對人或第三人以
          不法危害之言語或舉動加諸表意人，使其心生恐怖，
          致為意思表示而言。當事人主張其意思表示係因被詐
          欺或脅迫而為之者，應就其被詐欺或被脅迫之事實，
          負舉證之責任（本院21年上字第2012號判例參照），
          最高法院95年度台上字第2948號判決可資參照。本件
          縱認證人甲○○前開證詞為真正，黃美玲陳述擬告原
          告違約一詞乃其本於權益保護可為之合法行為，尚難
          認係不法危害之舉動，而原告若認被告要求終止加盟
          契約及賠償60萬元違約金係屬違法行為，猶可循訴訟
          程序解決，非必採取簽立解約聲明書及協議書行為不
          可，故亦不足認黃美玲之行為當使原告心生恐懼，與
          民法第92條被脅迫而為意思表示之規定尚有未合，原
          告主張因遭被告脅迫始簽立解約聲明書、協議書云云
          ，洵非有據。
    （三）綜上，兩造間已於93年8月18日簽立協議書終止委託
          經營契約，原告並同意給付被告60萬元違約金，並以
          已交付履約保證金支付，則原告請求被告返還履約金
          顯屬無據，不應准許。而兩造間係合意終止委託經營
          契約及給付違約金60萬元，原告所稱委託經營契約條
          款部分內容違反公平原則，要與本件無涉，附此敘明
          。
五、本件事證已臻明確，兩造其餘攻防，核與判決結果不生影響
    ，爰一一引用，附此敘明。
六、據上論結，原告之訴為無理由，依民事訴訟法第78條，判決
    如主文。
中　　華　　民　　國　　96　　年　　10　　月　18　　　日
                  民事第三庭    法　官　鄭佾瑩
以上正本係照原本作成
如對本判決上訴，須於判決送達後20日內向本院提出上訴狀
中　　華　　民　　國　　96　　年　　10　　月　　18　　日
                    　　　　　　書記官　高雲龍
